【裁判字號】    88,上,450
【裁判日期】    891011
【裁判案由】    所有權移轉登記
【裁判全文】
臺灣高等法院高雄分院民事判決  八十八年度上字第四五０號
      上  訴  人  乙○○
      被  上訴人  甲○○○
      訴訟代理人  柳聰賢律師
右當事人間請求所有權移轉登記事件，上訴人對於中華民國八十八年六月十五日臺灣
高雄地方法院八十七年訴字第二三三八號第一審判決提起上訴，本院判決如左：
      主      文
上訴駁回。
第二審訴訟費用由上訴人負擔。
      事      實
甲、上訴人方面：
一、聲明：(一)原判決廢棄。(二)被上訴人在第一審之訴駁回。(三)第一、二審訴訟費用由
    被上訴人負擔。
二、陳述：除與原判決所載相同予以引用外，補稱：
  (一)原審依和解書及代書蘇進福之證言，認定上訴人積欠訴外人侯鴻昇之新台幣（下
    同）七十七萬元之債務，非在兩造所訂和解範圍內，被上訴人並無代為清償之義
    務，另其餘和解書內所列債務，被上訴人業已清償完畢，依而判決上訴人應將系
    爭建物所有權移轉登記予被上訴人，惟原審法院之採證認事不正確頗多瑕疵。
  (二)被上訴人起訴狀所主張事實，被上訴人同意代上訴人清償之債務有兩大類：即(一)
    其他抵押債務，(二)和解書上所列之債務，兩造當事人於七十七年七月八日所訂立
    之契約書有兩件，一為「合約書」，另一為「和解書」。本件兩造所爭執之重要
    事實係抵押權人侯鴻昇之七十七萬元抵押債務，應否由被上訴人負擔清償責任問
    題：
    1.按合約書之記載，合約書當事人係被上訴人甲○○○與上訴人乙○○二人，雖
      另有丙方當事人蘇平和等六人及康文政、張信雄、侯鴻昇之記載，但丙方均無
      人出面簽名，該件合約書之契約當事人應限於被上訴人及上訴人二人而受該合
      約書約定事項之拘束履行義務。
    2.依合約書第一條後段但書之約定：「．．．但是因該不動產價值超過上開債務
      金額，移轉登記及點交後，甲方（即被上訴人）應提出蘇平和等人所付款金額
      ３０％、康文政新台幣肆拾萬元正、張信雄新台幣柒拾萬元正、侯鴻昇新台幣
      伍拾壹萬元正予乙方（即上訴人）之債權人」。且合約書附件名單所列債權人
      分為兩大部分，一係一般債權人賴樹等四十一人，另一係抵押權人康文政、張
      信雄、侯鴻昇三人。由此足證被上訴人依合約書第一條但書及附件名單之規定
      ，對上訴人負擔應給付抵押權人侯鴻昇五十一萬元（計算到七十七年七月八日
      止。後因被上訴人未給付，迄七十九年間上訴人被迫代被上訴人給付侯鴻昇時
      計算之金額增為七十七萬元）。被上訴人抗辯，依和解書之記載，抵押權人侯
      鴻昇未出席和解書會議而未簽名，兩造和解範圍不包括侯鴻昇之七十七萬元債
      權，被上訴人不負責而由上訴人自己負責清償云云，若被上訴人之抗辯可取，
      則兩造簽名約定之合約書內容無法為合理之交代。按合約書與和解書係兩件可
      並存之契約，縱然侯鴻昇之七十七萬元債權未在和解書內成立和解，不影響由
      被上訴人與上訴人利用合約書另外約定被上訴人負責清償抵押權人侯鴻昇之五
      十一萬元債權（即後來之七十七萬元債權）。原審判決據此一重要之合約書證
      據不採，而專以和解書內容論斷被上訴人對侯鴻昇之抵押權債務不負責任，顯
      犯推理矛盾之錯誤。
    3.又自抵押權之性質言之，抵押權為物權，得追及所有權之所在而主張，必要時
      拍賣被上訴人之所有權而取償被擔保之債權七十七萬元，被上訴人既然依合約
      書第一條之約定應負清償此項抵押債權。縱然於事後由上訴人出面代被上訴人
      為清償，被上訴人對於上訴人所負應清償抵押債權之責任，亦不因而免除，僅
      其債權請求權移轉登記於上訴人而已，上訴人取代侯鴻昇對被上訴人請求，或
      由上訴人基於無因管理或不當得利之法律關係對被上訴人為請求，上訴人於原
      審一再主張被上訴人應清償上訴人七十七萬元之抵押債權，上訴人始同意移轉
      系爭建物所有權，此係依據合約書第一條之規定所為同時履行抗辯權之主張。
      依民事訴訟法之原理，法院於判決上訴人敗訴時，應於判決主文同時命被上訴
      人給付上訴人七十七萬元為條件始為合法，原判決認定事實固然不合真實而不
      合法，有廢棄判決之原因，原判決主文未附條件亦不合法。
三、證據：援用在原審之立證方法。
乙、被上訴人方面：
一、聲明：(一)上訴駁回。(二)第二審訴訟費用由上訴人負擔。
二、陳述：
  (一)兩造所訂「合約書」第一條約定，上訴人願意將系爭建物與座落之基地鳳山市○
    ○段第二一六五號全部移轉為被上訴人所有（見一審卷第六頁合約書第一條，一
    審卷第八頁合約書第一條約定），而上開基地已經於8.16.以買賣為原因移轉登
    記為被上訴人所有（見一審卷頁土地登記簿謄本），基地面積共０‧一二六七
    公頃，系爭建物地下室為防空避難室，面積七六‧五一平方公尺，地上為破舊之
    攤販集中場，面積僅一六三‧一０平方公尺，如被上訴人未付清償價金，上訴人
    自無先將價值較高之土地辦妥移轉登記之理。
  (二)兩造之「和解書」第三條約定「辦妥第一條移轉登記及過戶之文件全部備妥完整
    後，甲方（被上訴人）應將上開金額交付予公正人蘇振福代書保管，俟甲方取得
    所有權及取得上開土地及全部建物之占有後，始由蘇振福代書將該金額分配予丙
    方」（見一審卷六頁合約書第三條、八頁合約書第三條約定），若非被上訴人已
    依合約繳清一切價金，蘇振福代書自無干冒背信罪嫌在8.16.即將基地登記為被
    上訴人之理，是上訴人主張被上訴人未付清價金顯然無據。
  (三)上訴人明知系爭建物連同所屬基地早在8.16.讓與並交付為被上訴人所有，上訴
    人於年３月間以被上訴人為被告訴請確認就系爭建物所有權存在，經一審以八
    十七年度訴字第四六六號判決上訴人敗訴確定（見一審卷一三二頁判決書），上
    訴人為圖訛詐乃於3.9.矇請補發使用執照據而於5.4.辦妥建物所有權登記，
    以逃避該判決之既判力，侵害被上訴人之權益，上訴人出爾反爾，心機狡詐，違
    反誠信原則，自不應受法律之保護。
  (四)系爭建物當初未併同土地辦理登記之原因為當時未辦理建物保存登記，系爭建物
    7.18.高雄縣政府核發之使用執照，2.5.高雄縣稅損稽徵處核發之房屋納稅義
    務人名義證明書均在8.16.即由上訴人交付被上訴人（見一審卷十二頁使用執照
    、十三頁房屋納稅義務人名義證明書），上訴人係在3.9.才矇請高雄縣政府補
    發使用執照（見一審卷十九頁3.9.補發之使用執照），足證被上訴人早已付清
    合約書之給付義務，上訴人才願在8.16.將使用執照、房屋稅義務人名義證明書
    交付被上訴人。
  (五)系爭建物七十六年間現值才十六萬元（見一審卷十三頁房屋納稅義務人名義證明
    書），為土地建物買賣價金一千三百萬元之八十分之一，被上訴人若未付清全部
    價金，上訴人自無於8.16.將土地辦理移轉登記，並將使用執照、房屋稅義務人
    名義證明書交付被上訴人之理。
  (六)兩造於7.8.成立和解時，因上開土地有抵押債務存在，而抵押權人侯鴻昇又未
    出席和解會議，兩造為儘速解決在場三十二位債權人之債務糾紛，乃於和解書上
    註明「甲方（即被上訴人）同意代丙方(即上訴人)清償其他抵押債務」，而侯鴻
    昇之抵押權部分上訴人表示要另外與被上訴人和解乙節，有當場替兩造書立和解
    書代之代書蘇振福於一審七十九年度易字第三四一號詐欺案11.1.審理時結證屬
    實，上訴人在  鈞院自認：「當初出席的三十二位債權人，只有康文政是有抵押
    權的，其餘三十一人均是沒有抵押權的債權人。」（見  鈞院頁訊問筆錄），
    顯見兩造和解之範圍並不包括侯鴻昇之七十七萬元債權部分。
  (七)侯鴻昇於高雄地檢七十九年度偵字第五五０八號詐欺案件偵查中，於5.3.經檢
    察官訊問時稱：乙○○於11.月間交付七十萬元與其時表示，該筆金錢係向別人
    所借，為了能清償其借款債務，要其拍賣抵押物，得款交蘇田秀等語，有是日訊
    問筆錄及一審七十九年度易字第三四一九號詐欺案件之11.7.勘驗筆錄附卷足稽
    ；上訴人亦於該案偵查中證承：「是我叫侯鴻昇去查封的，因債權無法移轉，我
    欠替我還債者之錢無法付，我才叫侯鴻昇去查封，將錢還債權人」、「本件我欠
    侯鴻昇七十七萬元，我請蘇田秀菊及彭仲玲代清償，我無法還給蘇田秀菊二人，
    但她二人叫我去向侯鴻昇說以最高限額七十七萬元去查土地」等語（上開偵查卷
    7.16.訊問筆錄）；參諸李金雲於一審七十九年度易字第三四一九號審理時證述
    ：乙○○於11.交付一張支票予侯鴻昇，侯鴻昇並簽立載有「茲由本人取得土
    地標示：鳳山市○○段二一六號地號：抵押權之權利金額新台幣七十七萬元正，
    本人同意將義務出具有關證件及出庭提供予蘇田秀菊向法院執行該筆土地之拍賣
    權利，爾後執行之費用，由蘇秀菊負擔，唯取得分配權歸蘇田秀菊擁有．．．」
    等語致蘇田秀菊之切結書一紙（見七十九年偵字第五五０八號卷頁及一審七十
    九年易字第三四一九號卷頁），及上訴人交付侯鴻昇之支票係付款人為臺灣銀
    行台中分行，發票人為彰化銀行台中分行，票面金額為七十萬元，發票日為11.
    日，票號為一五四八四五號，付款人於11.付款（見臺灣高等法院高雄分院
    八十年上易字第七六號卷頁及頁所附之臺灣銀行台中分行函及支票影本）等
    ，上訴人既自行債還該筆七十七萬元之債務，顯見兩造自行協議結果，該七十七
    萬元債務應由上訴人自己負責清償甚明。
  (八)上訴人訴請被上訴人履行和解契約應給付蘇田秀菊、彭仲玲七十七萬元及利息，
    經一審以八十年度訴字第一三三五號判決上訴人敗訴確定（見一審卷一二八頁）
    ，上訴人對被上訴人訴請確認就系爭建物有所有權存在，亦經一審以八十七年度
    訴字第四六六號判決敗訴確定（見一審卷頁），判決理由亦認定「訴外人侯鴻
    昇非該和解書之契約當事人，有原告（上訴人）提出之和解書在卷可按，被告（
    被上訴人）無依和解書所訂條件向侯鴻昇清償之義務，且侯鴻昇亦不受該和解書
    內容之拘束。」（見一審卷一三三頁），而被上訴人對侯鴻昇提起確認系爭抵押
    權所擔保之債權不存在，已經一審以七十九年度訴字第一一一七號判決勝訴確定
    （見一審卷一五七、一五八頁），蘇田秀菊訴請被上訴人給付七十七萬元本息經
    台南地院以八十六年度訴字第三六八號判決敗訴確定（見一審卷一六九至一七五
    頁），本案自應受上開判決既判力之拘束，上訴人自不得為與上開確定判決意旨
    相反之主張。
  (九)上訴人在七十七年間即將系爭建物連同所屬基地讓與並交付被上訴人，此為上訴
    人在一審八十七年度訴字第四六六號案件所自認屬實（見一審卷一三三頁判決書
    第一、二行）。
  (十)綜合上述，上訴人應將系爭建物登記為被上訴人所有，其上訴所指摘各節均非有
    據。
三、證據：援用在原審立證方法。
丙、本院依職權訊問證人蘇進福。
      理      由
一、本件被上訴人主張：上訴人積欠被上訴人四百二十萬元，無力償還，兩造乃於七
    十七年七月八日簽立合約書及和解書，協議：由上訴人將其所有坐落高雄縣鳳山
    市○○段二一六五號土地及其上建物（嗣後編定門牌為高雄縣鳳山市○○街四二
    八之一號，以下稱系爭建物）移轉登記與被上訴人，惟因上開不動產價值超過前
    述債務，被上訴人同意代上訴人清償其他抵押債務及和解書上所列之債務，而土
    地部分已於七十七年八月十六日辦理土地所有權移轉登記完畢，被上訴人已代上
    訴人清償所有之債務，上訴人乃將系爭建物點交予被上訴人，惟因系爭建物未辦
    保存登記，迄今仍無法辦理所有權移轉登記，嗣上訴人於八十七年三月九日向地
    政事務辦理系爭建物之所有權登記，上訴人既已申領系爭建物所有權狀，即應將
    系爭建物所有權移轉登記與被上訴人，詎上訴人拒不履行，爰依兩造簽訂之合約
    書及和解書之約定，求為判命上訴人應將系爭建物所有權移轉登記與被上訴人之
    判決等語。
二、上訴人則以：被上訴人未依和解書所訂條件，向系爭建物所屬基地之抵押權人侯
    鴻昇清償，乃由伊自行解決債務，故被上訴人應清償該七十七萬元，伊始同意移
    轉系爭建物所有權等語，資為抗辯。
三、被上訴人主張上訴人積欠其本息四百四十萬元，無力償還，兩造乃於七十七年七
    月八日簽立合約書及和解書，協議：由上訴人將其所有上述土地及其上之系爭建
    物移轉登記與被上訴人，惟因上開不動產價值超過前述債務，被上訴人同意代上
    訴人清償其他抵押債務及和解書上所列之債務，而土地部分已於七十七年八月十
    六日辦理土地所有權移轉登記完畢之事實，有合約書、和解書、土地登記簿謄本
    及土地所有權狀為證，復為上訴人所不爭執，堪認為真實，上訴人則以前揭情詞
    為辯。則本件應審究者為(一)上訴人乙○○欠侯鴻昇之抵押債務兩造是否約定由被
    上訴人負擔(二)若約定由被上訴人負擔，則與本件被上訴人之請求是否有同時履行
    抗辯之關係？
四、乙○○欠抵押權人侯鴻昇抵押債務是否約定由被上訴人負擔？
  1.依兩造所不爭執之「和解書」（七十七年七月八日書立）（見一審卷第七一至七
    八頁）第一條記載「甲方（按指被上訴人甲○○○）與丙方（按指上訴人乙○○
    ）間之債權經核算結果，截至本日止，丙方應付與甲方本息總計為新臺幣肆佰肆
    拾萬元正，丙方為清還上開之債務願將其所有之鳳山市○○段二一六五號土地及
    地上建物全部所有權移轉登記與甲方，並辦理點交與甲方掌管使用，但因該不動
    產價值超過上開債權，甲方同意代丙方清還其他抵押債務外，另清還下列債務：
    ：：」等語，查上開和解書由甲○○○（甲方）、乙○○（丙方）、一般債權人
    （指無抵押權之債權人）（乙方）所書立，所謂「下列債務」依該和解書所示為
    附表之蕭加冬等三十二人及蘇平和等六人（見本院卷第一二頁反面）均為無抵押
    權之債務人，有抵押權之債權人因有抵押權之保障故均未出席該債權人會議，因
    而未一同書立該和解書，此為兩造所不爭之事實，並有該和解書可稽，而有抵押
    權之債權人有康文政、張信雄、侯鴻昇三人，此有兩造所不爭之債權人及債權額
    名單可憑（見本院卷第一０頁），而上述之和解書第一條，記載「甲方同意代丙
    方清還其他抵押債務外，另清還下列債務：：：」，顯見依和解書所載，有抵押
    權之債務及無抵押之一般債務均約定由甲○○○（甲方）負責清償。
  2.抵押權人康文政、張信雄之債務嗣後亦由被上訴人負責清償完畢，為兩造所不爭
    執。又甲○○○嗣對乙○○提出詐欺之告訴，該案於七十九年十一月一日審理時
    ，甲○○○供稱「（你當時有無打電話給侯鴻昇，說願給他十萬元，侯鴻昇說要
    三十萬元？）我有打電話給他，要他塗銷債權，他叫我跟乙○○說，我無法和乙
    ○○說，所以我跟他說，我願給他十萬元，叫他塗銷，他不肯，說要三十萬元，
    後來我願給他三十萬元，他又反悔，要五十萬元，我把五十萬元寄在蘇進福代書
    處，要讓他去拿，結果他沒去拿」等語，侯鴻昇於該次期日亦供稱「（甲○○○
    ）：：：打電話給我說要給我十萬元，叫我塗銷抵押權，後來又說要給我三十萬
    元最後談到五十萬元，但我沒去拿。」（見一審卷第九九頁該次審判筆錄影本）
    可見，被上訴人甲○○○，嗣後除替上訴人乙○○清償乙○○欠抵押權人康文政
    、張信雄之抵押債務，並向另一抵押權人侯鴻昇要求折價清償乙○○欠侯鴻昇之
    抵押債務，該數額未為侯鴻昇所接受，此可見兩造非但約定乙○○之抵押債務亦
    由甲○○○清償，且未排除抵押債務中欠侯鴻昇之債務亦由甲○○○清償。否則
    ，甲○○○並無提出五十萬元欲供清償之理。
  3.又據被上訴人甲○○○於一審起訴所提出之和約書（見一審卷第六頁）第一條但
    書約定「：：：但是因該不動產價值超過上開債務金額，移轉登記及點交後，甲
    方（指甲○○○）應提出蘇平和等六人所付款金額％、康文政新臺幣肆拾萬元
    整、張信雄新臺幣柒拾萬元整、侯鴻昇（誤載為侯鴻星）伍拾壹萬元整予乙方（
    即乙○○）之債權人」等語，且合約書附件名單所列債權人分為兩大部分，一部
    分係一般債權人，一部分係抵押權人康文政、張信雄、侯鴻昇三人，由此可見兩
    造約定上訴人欠侯鴻昇之抵押債務應由被上訴人負責清償。復按，被上訴人於原
    審起訴時，即提出兩造所訂立之「合約書」二份為證據，上訴人亦提出該合約書
    二份資為有利之證據，且被上訴人本人亦承認上開合約書中甲方確為伊之簽名無
    誤，顯見上開合約書二份均為真正，又上開合約書雖非證人蘇進福代書之筆跡，
    且將蘇進福代書誤書為「蘇振福」代書，惟並不能以此即認兩造之合約書有被偽
    造之情事，被上訴人之訴訟代理人認為原審卷第六頁之合約書第一條中關於抵押
    債權部分之記載係上訴人擅自添加者云云，自不可採。
  4.證人即書立和解書之代書蘇進福上述七十九年十一月一日刑事審理中即證稱「（
    當時在你處寫契約時，有無約定除返還和解書上的債權外，還要清償土地上的抵
    押債務？）關於抵押債務部分，我好像有聽到他們說要另外和解，因為抵押債權
    人都沒到場，當時急著解決三十二人的債務。我聽他們的意思是另外要由甲○○
    ○清償」等語（見一審卷第九八頁），蘇進福於本院審理中證稱「（和解書第一
    條後段記載「甲方同意代丙方清還其他抵押債務外，另清還下列債務：：：」是
    何意？）：：：是說有抵押權設定的債務，甲○○○以後要替上訴人全部清償」
    等語（見本院卷第一一八、一一九頁），再參諸該和解書之文意，可見抵押債務
    確係約定由被上訴人負擔，並無排除侯鴻昇部分。
  5.綜上所述，可見兩造約定上訴人欠訴外人侯鴻昇之抵押債務亦應由被上訴人代為
    清償，至為灼然。
五、被上訴人本件請求與被上訴人應負責清償之侯鴻昇之抵押債務是否有同時履行抗
    辯之關係？
    查，兩造於七十七年七月八日書立合約書二份並均預留乙○○之債權人（丙方）
    之簽章位置，其中一份丙方債權人為蕭加冬等三十二人（即所謂第一批），另一
    份丙方債權人為蘇平和等六人及康文政、張信雄、侯鴻昇（誤書為侯鴻星）三位
    抵押權人，兩份和約書第三條均記載「辦理第一條移轉登記及過戶之文件全部備
    妥完整後，甲方（指甲○○○）應將上開金額交付予公正人士蘇振福（按係蘇進
    福之誤）代書保管，俟甲方取得所有權及取得上開土地及建物全部之占有後，始
    由蘇振福代書將該金額分配予丙方。」等語，固有同時履行抗辯之約定，嗣於和
    解時，有抵押權之債權人康文政、張信雄、侯鴻昇三人均未到場於和解書上簽章
    ，僅就前述之一般債權人蕭加冬等三十二人及蘇平和等六人達成和解，書立和解
    書，此有該和解書可稽，復如前述證人蘇進福於七十九年十一月一日刑事審理及
    於本件本院審理時之證言，可知訂立和解書時為急著先解決一般無抵押權之債權
    人之債務，被上訴人甲○○○固仍應替上訴人清償抵押債務，惟已與一般債務分
    開處理，故被上訴人應替上訴人清償抵押債務之義務與上訴人應移轉其不動產予
    被上訴人之義務間已無同時履行抗辯之關係，故蘇進福代書乃將土地部分辦理所
    有權移轉登記予被上訴人。復依常理，若二者間有同時履行抗辯關係，遇抵押債
    權人不同意兩造約定之金額，將形成被上訴人取得系爭房地之所有權後，蘇進福
    代書欲將款項分配予債權人，而債權人不接受，如本件侯鴻昇不接受被上訴人提
    出之五十萬元清償款之情形，則同時履行抗辯原則亦難以遵行。故被上訴人本件
    請求與被上訴人應負責清償之侯鴻昇之抵押債務間無同時履行抗辯之關係。
六、綜上所論，被上訴人固應替上訴人清償上訴人積欠訴外人侯鴻昇之債務，惟與本
    件被上訴人之請求無同時履行抗辯之關係，上訴人應另行請求，從而，被上訴人
    提起本件之訴為有理由，應予准許，原審予以准許，雖非以此為理由，惟其結果
    並無不同，應予維持，上訴意旨求予廢棄改判，為無理由，應予駁回。
 七、本件事證已明，兩造其餘攻擊防禦方法與判決之結果，不生影響，故不予論述
    ，併此敘明。
八、據上論結，本件上訴為無理由，依民事訴訟法第四百四十九條第一項、第七十八
    條，判決如主文。
中    華    民    國        八十九      年      十      月     十一     日
                                      臺灣高等法院高雄分院民事第五庭
~B1審判長法官  蔡明宛
~B2法      官  林紀元
~B3法      官  黃科瑜
右為正本係照原本作成。
如對本判決上訴，須於判決送達後二十日內向本院提出上訴狀，其未表明上訴理由者
，應於上訴後二十日內向本院提出上訴理由書（均須按他造當事人之人數附繕本）。
上訴時應提出委任律師或具有律師資格之人之委任狀，並依附註條文規定辦理。
中    華    民    國        八十九      年      十      月     十三     日
~B法院書記官  黃富美
附註：
民事訴訟法第四百六十六條之一：
對於第二審判決上訴，上訴人應委任律師為訴訟代理人，但上訴人或其法定代理人具
有律師資格者，不在此限。
上訴人之配偶、三親等內之血親、二親等內之姻親，或上訴人為法人、中央或地方機
關時，其所屬專任人員具有律師資格並經法院認為適當者，亦得為第三審訴訟代理人
。
第一項但書及第二項情形，應於提起上訴或委任時釋明之。
                                                                      ＪＨ


司法院資訊處製作；財團法人民間司法改革基金會備份。
